最高法院刑事判決　　　　　　　　　　　　　　　九十三年度台上字第三○八一號
　　上訴人　甲○○
　　選　任
　　辯護人　李明仙律師
　　　　　　許美麗律師
　　　　　　王彩又律師
右上訴人因違反公職人員選舉罷免法案件，不服台灣高等法院中華民國九十二年九月
十七日第二審更審判決（九十二年度選上更(一)字第四號，起訴案號：台灣新竹地方法
院檢察署九十年度選偵字第二○號），提起上訴，本院判決如左：
    主  文
原判決撤銷，發回台灣高等法院。
    理  由
本件原判決認定：上訴人甲○○住於新竹縣新埔鎮○○里○○路○段六○一號，為新
竹縣新埔地區黃姓宗親會會長，並擔任民國九十年十二月一日投票之立法委員選舉候
選人黃煥吉新埔後援會會長，其為輔選黃煥吉能順利當選，竟基於對有投票權人交付
不正利益之犯意，於九十年十一月十六日下午六時許，以召開黃姓宗親會臨時會之名
義，在新竹縣新埔鎮○○里○○街六十九巷二十八號外燴業者詹德郎住處附近之庭院
廣場，以每桌新台幣（下同）一千五百元之價格 (不含酒類、飲料之價格)，席開十
三桌，免費宴請黃德權、黃兆羽（原名黃遜相）等具有投票權之人，甲○○即於該次
餐會中，藉機向具有投票權之黃德權、黃兆羽等強調黃姓宗親會員應支持黃煥吉當選
立法委員，並要求參加餐會之人員於九十年十二月一日之立法委員選舉中投票給黃煥
吉，使上開有投票權之人享用免費之餐飲而交付不正利益，而約其投票權為一定之行
使等情。因而撤銷第一審不當之判決，改判仍論處上訴人對於有投票權人，交付不正
利益，而約其投票權為一定之行使罪刑。固非無見。
惟查：查公職人員選舉罷免法第九十條之一第一項之賄選罪，乃刑法第一百四十四條
之特別法，以對於有投票權之人，行求、期約或交付賄賂或其他不正利益，而約其不
行使投票權或為一定之行使者為構成要件，其行求、期約、交付行為，係屬階段行為
。其行求賄選階段，屬行賄者單方意思表示行為，不以相對人允諾為必要；而交付賄
選階段，則以行賄者已實施交付賄賂之行為，一經交付，罪即成立，雖不以收受者確
已承諾，或進而為一定投票權之行使為必要，但仍以收受者已收受，而有受賄意思者
為限。且因刑法第一百四十三條對收賄者有投票受賄罪處罰之規定，二者乃必要共犯
中之對向犯，以二個以上之行為人，彼此相互對立之意思經合致而成立犯罪；從而論
處被告對於有投票權之人，交付賄賂或其他不正利益，而約其投票權為一定之行使罪
刑時，其有罪判決之事實欄內，對於交付賄賂對象之有投票權人究為何人？其對行賄
者交付之目的有無認識？是否有受賄之意思而收受不正利益或賄賂等與犯罪構成要件
有關之事項，自應明確記載，以為法律適用之依據。本件原判決事實雖記載上訴人於
該次餐會中，藉機向具有投票權之黃德權、黃兆羽等強調黃姓宗親會員應支持黃煥吉
當選立法委員，並要求參加餐會之人員於九十年十二月一日之立法委員選舉中投票給
黃煥吉，使上開有投票權之人享用免費之餐飲而交付不正利益，而約其投票權為一定
之行使；惟事實欄並未就黃德權、黃兆羽對於上訴人所交付不正利益之目的有無認識
，是否基於受賄之意思而收受為明確之記載，自不足為適用法律之依據；又依卷內資
料，證人黃兆羽於檢察官偵訊時稱餐會係為宗親會之聯誼（見選他字第八十三號卷第
三十一頁反面），且上訴人於偵查中供稱黃兆羽知道餐會之目的係為黃煥吉拉票，並
提供玉泉清酒一箱，由伊與黃兆羽共同前往訂席交付款項（見前引卷第四十三頁反面
、第四十八頁正、反面），而承辦餐會之詹德郎於警詢及偵查中供證係上訴人委由黃
兆羽訂餐及付款（見前引卷第五十一至五十三頁），黃兆羽是否僅為單純之收受不正
利益之對向犯，抑或已經參與交付不正利益之構成要件之實施，原判決對於卷內上開
證據，未進一步審認釐清，逕為上訴人所為構成交付不正利益與黃兆羽之認定，亦有
應於審判期日調查之證據未予調查之違法。上訴意旨指摘原判決不當，非全無理由，
應認有發回更審之原因。
據上論結，應依刑事訴訟法第三百九十七條、第四百零一條，判決如主文。
中　　　華　　　民　　　國　　九十三　　年　　　六　　　月　　 十七 　　日
                              最高法院刑事第八庭
                                  審判長法官  陳　炳　煌
                                        法官  陳　世　雄
                                        法官  韓　金　秀
                                        法官  吳　信　銘
                                        法官  徐　文　亮
      右正本證明與原本無異
                                              書  記  官
中　　　華　　　民　　　國　　九十三　　年　　　六　　　月　　二十五　　日
                                                                        Ｑ
